【裁判字號】    90,上訴,1383
【裁判日期】    900927
【裁判案由】    偽造有價證券
【裁判全文】
臺灣高等法院臺中分院刑事判決                    九十年度上訴字第一三八三號
    上  訴  人
    即  被  告  乙○○
    選任辯護人  劉家驥
右上訴人因偽造有價證券案件，不服臺灣台中地方法院八十九年度訴字第二○三九號
中華民國九十年五月十五日第一審判決（起訴案號：臺灣台中地方法院檢察署八十九
年度偵字第一○七○七號），提起上訴，本院判決如左：
      主  文
原判決關於被告乙○○部分撤銷。
乙○○連續意圖供行使之用，而偽造有價證券，處有期徒刑年月。如附表所示編
號一至七之偽造支票柒張及「蔡昌榮」印章壹枚，均沒收。
    事  實
一、乙○○因經營汽車零件直銷事業常需借款週轉，乃陸續向其友人丙○○調現借款
    已行之有年，迄民國八十七年十一月間，丙○○恐乙○○簽發之支票因票信不佳
    ，屆期將有無法兌現之虞，遂要求乙○○需以客票調借現款或以客票用以支付前
    所借之款項，以增加保障。乙○○為取信於丙○○，竟先於八十七年十一月十日
    左右，至台中市○○路之某不詳名稱之刻印舖，利用不知情之該店鋪人員偽刻「
    蔡昌榮」之印章一枚，復基於意圖供行使之用而偽造支票之概括犯意，分別於如
    附表所示七張支票票載發票日前三個月左右，即自八十七年十一月十日左右起至
    八十八年十月二十日左右止，以前揭偽刻之「蔡昌榮」印章，在台中市○○路一
    五三號十一樓，以其自己在世華聯合商業銀行（下簡稱世華銀行）台中分行所領
    得之支票（支票帳戶帳號000000000號）用紙，連續七次蓋用刻有「蔡
    昌榮」之印章加蓋印文於前開乙○○所領得之支票之發票人欄上，而偽造如附表
    編號一至七號所示支票共計七紙，並分別持前開支票至丙○○位於台中縣豐原市
    ○○○路三號之住處，向丙○○借調現款或支付前所借之款項，使不知情之丙○
    ○誤以為是客票而予以收執，其中如附表編號一至四所示之支票，乙○○為恐屆
    期票據經提示後將因印章不符遭退票而被發現，即以發票人印章蓋錯為由，向世
    華銀行承辦人要求補正其本人之發票人印章，前揭四張支票，並因此補正而獲兌
    現。嗣如附表編號五至七所示之支票屆期經提示竟遭退票，經丙○○向世華銀行
    台中分行求證後，始發現上情。
二、案經丙○○訴由台灣台中地方法院檢察署檢察官偵查起訴。
    理  由
一、訊據上訴人即被告乙○○固坦承前開偽刻印章、偽造如附表所示編號一至編號七
    之支票並行使等情不諱，惟否認有何偽造有價證券之犯行，辯稱：係因告訴人丙
    ○○要求以客票調借現款，才以「蔡昌榮」名義簽發支票交予告訴人，而丙○○
    也知道伊用自己名義之支票卻使用蔡昌榮的印章這件事情，因為在八十七年二月
    間丙○○曾經使用豐原中華銀行的戶頭匯錢給伊在世華銀行台中分行的本案支票
    戶頭，另外在八十七年間這個戶頭伊也曾經開過三張票給丙○○，所以丙○○是
    知道伊用別人名義開票的事云云。惟查：(1)被告偽造如附表編號一至四所示之支
    票，交付於告訴人用以調借現款或支付之前借款，後經兌現，以及被告偽造如附
    表編號五至七所示之支票，並持之向告訴人行使，致告訴人因而借款或收執，及
    其後如附表編號五至七所示之支票未獲兌現等情，業據告訴人指訴歷歷，並有上
    開支票影本七紙、世華銀行台中分行存戶乙○○（帳號000000000號）
    開戶資料影本及存款明細分戶帳（紀錄八十八年一月至十一月份支票帳戶進出紀
    錄）乙份，及如附表編號五至七所示支票之退票理由單影本三紙附卷可稽。而如
    附表編號一至四所示之支票雖經兌現，惟其上蓋有「蔡昌榮」及「乙○○」之印
    文，而且「蔡昌榮」的印文又遭劃掉，其中之詳情，亦據證人即世華銀行之承辦
    人張佑源於原審到庭證稱：該等支票進來時，發票人（指被告乙○○）說他票蓋
    錯了，要來補正，所以才會有那些劃掉的痕跡，票進來的時侯，只有蓋「蔡昌榮
    」，上次伊因沒有查證，所以說錯了等語（詳見原審卷第一四六頁），足見附表
    編號一至四所示之支票係先由被告乙○○在其上偽造「蔡昌榮」，並據以行使，
    其後始前往銀行補正其本人之發票章，以防被發現。(2)被告雖辯稱告訴人對於其
    以蔡昌榮名義簽發如附表所示支票之情知悉，並提出三張告訴人已兌領之同銀行
    支票影本及告訴人匯款入該支票帳戶之憑據為證，質之告訴人固自承被告所提出
    之上開支票影本背面「紀佳榮」之姓名為其所簽一事，惟否認對於被告以蔡昌榮
    名義簽發而偽造如附表所示七張支票之事係屬知情。查被告於偵查中已供承：「
    （為何蓋蔡昌榮的印章？）因為告訴人要求要拿客票，我才隨便蓋蔡昌榮當作客
    票給他」、「（支票能這樣使用嗎？）不能」、「（蔡昌榮何人？）我自己隨便
    編的名字」等語（詳見偵查卷第三七頁反面、第三八頁正面）；且偵查中檢察官
    訊問告訴人以：「何時發現蔡昌榮不是客票是他本人的票？」，告訴人回答：「
    退票後到銀行查才發現」等語後，檢察官又訊問被告：「是否如此？」，被告答
    稱：「他要求要拿客票，我才拿蔡昌榮的支票給他」（詳見偵查卷第五二頁），
    均未提及告訴人知悉被告以蔡昌榮名義簽發如附表所示支票交付告訴人一情。本
    院審理時經質被告以其在銀行支票帳戶之帳號如何？被告亦稱帳號伊不記得，被
    告對於自己使用之支票帳號尚且無法記憶，衡情告訴人又如何會去注意被告所交
    付之如附表七張支票之帳號如何！況告訴人要被告交付客票，無非為增加保障，
    如其知悉被告交付如附表所示七張支票係被告偽造他人名義而成之支票，豈不與
    其原意相違；且告訴人如知悉附表所示七張支票係屬偽造，而持之行使，將觸犯
    行使偽造有價證券罪，告訴人至愚亦不致將錢借被告而換得牢獄之災，凡此俱見
    被告此部份所辯之不合情理，而不足採信。(3)支票依票據法第一二五條之規定，
    其應記載之事項，並不包括帳號，支票用紙上雖載有帳號，惟此乃僅係為銀行作
    業之便而設，一般人實不解其義，況支票係以發票日、發票人及金額填載完成，
    支票即屬有效成立，原審辯護人以該帳號既為被告乙○○所有，自無使他人另負
    發票人責任，顯屬誤解之故。又刑法上所謂偽造有價證券，係以無權簽發之人冒
    用他人名義簽發即屬無權之偽造行為，至於是否確有其人，或其人尚生存否，均
    無妨於該罪之成立。本件「蔡昌榮」係被告乙○○所虛擬杜撰之人名，業據被告
    乙○○供承在卷，其既以杜撰之他人名義簽發支票，自屬無權之偽造行為甚明。
    再刑法第二百零一條第一項所謂偽造有價證券罪，只要被告係以意圖供行使之用
    ，而為偽造有價證券行為，即屬當然發生損害，並不因事後該有價證券是否兌現
    而有所影響。本件如附表編號一至四所示支票嗣後雖均因被告至銀行將發票人印
    章部分補正為其本人之發票章而獲得兌現，惟此屬犯罪成立後之行為，並無礙於
    被告偽造此部份有價證券罪責之成立。事證明確，被告所辯無非事後卸責之詞，
    不足採信，其犯行堪以認定，自應依法論科。
二、核被告所為，係犯刑法第二百零一條第一項偽造有價證券罪。被告乙○○偽刻「
    蔡昌榮」印章蓋用於如附表所示支票上之行為，係其偽造有價證券之部份行為，
    不另論罪，又其所犯行使偽造有價證券之低度行為，復為偽造有價證券之高度行
    為所吸收，亦不另論處。被告乙○○利用不知情之刻印鋪人員偽刻蔡昌榮印章，
    係屬間接正犯。至於被告乙○○分別持偽造如附表所示之支票使告訴人丙○○交
    付或充作前借款票面金額之行為，因所交付者即該支票本身之交換價值，其詐欺
    仍屬行使偽造有價證券之行為，不另成立詐欺罪。被告先後多次偽造有價證券，
    時間緊接，犯罪構成要件相同，顯係基於概括犯意而為，應依刑法第五十六條連
    續犯之規定以一罪論，並加重其刑。被告偽造如附表編號一至四所示支票之行為
    ，雖未據起訴，惟被告此部份犯行與公訴人起訴之偽造有價證券罪犯行間，有連
    續犯之裁判上一罪關係，為起訴效力所及，本院自得併予審理。原審認被告犯罪
    事證明確，予以論科，固非無見，惟被告於本院調查時供述如附表所示七張支票
    ，其係在發票日到期（屆至）前三個月左右簽發交付給丙○○，七張分七次交給
    丙○○等語（詳見本院卷第二五頁）；參以一般支票之使用習慣，均將支票作為
    遠期支票使用，乃國人普遍使用支票之習慣，鮮少於票載發票日當天簽發等情，
    及告訴人於偵查中亦陳稱被告於八十七年間起即有拿客票向伊調現等語，被告關
    於簽發如附表所示支票時間之供述應足信憑，是以本院認為被告簽發如附表所示
    支票之時間為各該支票票載發票日前三個月左右，即自八十七年十一月十日左右
    起至八十八年十月二十日左右止，原判決認被告偽造支票之時間係自八十八年二
    月十日起至八十九年一月二十日止，自有未合；又原判決關於如附表編號一至四
    號所示支票並未記載支票號碼（關於此部份詳見偵查卷第三十頁），亦有未洽。
    被告上訴意旨以告訴人知悉如附表所示支票係屬偽造，否認犯罪，指摘原判決不
    當，固無理由，惟原判決既有上述可議之處，即屬無可維持，自應由本院就被告
    乙○○部分撤銷改判。爰審酌被告之犯罪動機係因告訴人要求其提出客票，一時
    情急，而出此下策，於犯罪後雖為免犯行被發現而前往銀行補正發票人印章，然
    亦因此使其中四張支票獲得兌現，減少告訴人之損失，及審酌其犯罪之目的、手
    段、所生損害、尚未與告訴人和解，償還其他款項，暨犯後未能全然坦認犯行，
    惟態度尚稱良好等一切情狀，量處如主文第二項所示之刑，以示懲儆。如附表所
    示之支票七張，已偽造完成，應依刑法第二百零五條規定宣告沒收（其中附表編
    號一至四部分之支票，其上被告補正之乙○○印文係屬真正，不在沒收之列）；
    又被告乙○○偽刻「蔡昌榮」之印章一枚，雖未扣案，惟無法證明確已滅失，自
    應依刑法第二百十九條之規定沒收之。
據上論結，應依刑事訴訟法第三百六十九條第一項前段、第三百六十四條、第二百九
十九條第一項前段，刑法第五十六條、第二百零一條第一項、第二百零五條、第二百
十九條，罰金罰鍰提高標準條例第一條前段，判決如主文。
本案經檢察官甲○○到庭執行職務。
中      華      民      國      九十      年      九    月    二十七    日
                                臺灣高等法院臺中分院刑事第四庭
                                      審判長法  官  洪  耀  宗
                                            法  官  吳  重  政
                                            法  官  江  德  千
右正本證明與原本無異。
如不服本判決應於收受送達後十日內向本院提出上訴書狀，其未敘述上訴之理由者並
得於提起上訴後十日內向本院補提理由書（均須按他造當事人之人數附繕本）。
                                            書記官  吳  麗  琴
中       華       民       國   九  十    年     十      月     二    日
附錄論罪科刑法條：
刑法第二百零一條第一項
意圖供行使之用，而偽造、變造公債票、公司股票或其他有價證券者，處三年以上十
年以下有期徒刑，得併三千元以下罰金。
                                                                        Ｋ
【附表】
  編號  發 票 人   發  票  日   金額（新台幣）    票   號   備          註
   一   蔡 昌 榮   88.02.10     430,000         00000000    支票上乙○○之
                                                            印文不在沒收之
                                                            列。
   二   蔡 昌 榮   88.03.20     185,000         00000000    同          右
   三   蔡 昌 榮   88.03.29     518,000         00000000    同          右
   四   蔡 昌 榮   88.06.15     800,000         00000000    同          右
   五   蔡 昌 榮   88.12.15     800,000         00000000
   0   蔡 昌 榮   89.01.16     880,000         00000000
   0   蔡 昌 榮   89.01.20     955,000         00000000
        Ｋ


司法院資訊處製作；財團法人民間司法改革基金會備份。
